臺灣新北地方法院民事裁定
110年度消債職聲免字第126號
聲  請  人  邱水珍  

代  理  人  陳昱龍律師（法扶律師）
相  對  人  中國信託商業銀行股份有限公司

法定代理人  利明献  


相  對  人  國泰世華商業銀行股份有限公司

法定代理人  郭明鑑  


相  對  人  聯邦商業銀行股份有限公司

法定代理人  李憲章  

相  對  人  遠東國際商業銀行股份有限公司

法定代理人  周添財  


相  對  人  玉山商業銀行股份有限公司


法定代理人  黃男州  
代  理  人  朱逸君  
相  對  人  台新國際商業銀行股份有限公司

法定代理人  尚瑞強  
上列當事人聲請消費者債務清理事件，本院裁定如下：
    主  文
聲請人邱水珍應予免責。
    理  由
一、按法院為終止或終結清算程序之裁定確定後，除別有規定外
    ，應以裁定免除債務人之債務；法院裁定開始清算程序後，
    債務人有薪資、執行業務所得或其他固定收入，扣除自己及
    依法應受其扶養者所必要生活費用之數額後仍有餘額，而普
    通債權人之分配總額低於債務人聲請清算前2年間，可處分
    所得扣除自己及依法應受其扶養者所必要生活費用之數額者
    ，法院應為不免責之裁定。但債務人證明經普通債權人全體
    同意者，不在此限。消費者債務清理條例（下稱消債條例）
    第132條、第133條分別定有明文。揆其立法理由係為避免債
    務人濫用清算程序以獲免責，並敦促有清償能力者，利用薪
    資、執行業務所得或其他固定收入扣除必要費用後之餘額，
    清償債務而免責，爰以債務人聲請清算前2年間，可處分所
    得扣除自己及依法應受其扶養者所必要生活費用之數額為計
    算基礎，以為裁定免責之依據，進而保障債權人可受最低清
    償。又按債務人有下列各款情形之一者，法院應為不免責之
    裁定。但債務人證明經普通債權人全體同意者，不在此限：
    ㈠於7年內曾依破產法或本條例規定受免責。㈡故意隱匿、毀
    損應屬清算財團之財產，或為其他不利於債權人之處分，致
    債權人受有損害。㈢捏造債務或承認不真實之債務。㈣聲請清
    算前2年內，因消費奢侈商品或服務、賭博或其他投機行為
    ，所負債務之總額逾聲請清算時無擔保及無優先權債務之半
    數，而生開始清算之原因。㈤於清算聲請前1年內，已有清算
    之原因，而隱瞞其事實，使他人與之為交易致生損害。㈥明
    知已有清算原因之事實，非基於本人之義務，而以特別利於
    債權人中之一人或數人為目的，提供擔保或消滅債務。㈦隱
    匿、毀棄、偽造或變造帳簿或其他會計文件之全部或一部，
    致其財產之狀況不真確。㈧故意於財產及收入狀況說明書為
    不實之記載，或有其他故意違反本條例所定義務之行為，致
    債權人受有損害，或重大延滯程序，消債條例第134條亦定
    有明文。是法院為終止或終結清算程序之裁定確定後，除有
    消債條例第133條、第134條各款所定之情形者，法院應為不
    免責之裁定外，法院即應以裁定免除債務人
    之債務。
二、經查，本件聲請人前於民國108年7月4日向本院聲請清算，
    經本院於109年6月19日以108年度消債清字第183號裁定開始
    清算程序，命司法事務官進行本件清算程序，嗣經本院司法
    事務官以109年度司執消債清字第83號進行清算程序，並依
    職權將清算財團之財產製作分配表，將執行清償所得金額新
    臺幣（下同）30,748元分配予各債權人後，於110年6月5日
    以109年度司執消債清字第83號裁定清算程序終結，並於110
    年7月14日確定在案等情，業據本院依職權調閱本院108年度
    消債清字第183號（下稱清算卷）、109年度司執消債清字第
    83號卷核閱屬實，是依前揭法律規定，本院即應進行債務人
    應否免責之審理。
三、又本院前於110年10月26日以新北院賢民圓110年度消債職聲
    免字第126號函，通知全體債權人及聲請人就聲請人應否免
    責之事表示意見，而全體債權人除聯邦商業銀行股份有限公
    司因未表示意見而視為同意，其餘均具狀表示不同意聲請人
    免責。茲將債務人及債權人之意見分述如下：
　㈠聲請人表示：聲請人在聲請清算時就有持續就醫洗腎，近2年
    皆無任何工作收入，聲請人的女兒也有債務問題，聲請人名
    下確無任何資產、收入得償還債務等語（見本院卷第132頁
    ）。
  ㈡相對人玉山商業銀行股份有限公司（下稱玉山銀行）表示：
    不同意聲請人免責。請調查聲請人有無消債條例第133條、
    第134條不應免責之事由等語（見本院卷第85頁、第107頁）
    。
  ㈢相對人遠東國際商業銀行股份有限公司（下稱遠東銀行）表
    示：不同意聲請人免責。聲請人於裁定開始清算前2年尚有
    持續消費，其中多屬非必要之奢侈消費，聲請人之消費行為
    已符合消債條例第134條第4項應為不免責事由。並請調查聲
    請人有無其他消債條例第133條、第134條不應免責之事由，
    或有無違反消債條例所規定其他債務人應盡義務，並依消債
    條例第1條、第136條之規定，衡酌債權人及債務人雙方利益
    及義務，依職權為公平、合理、有效且迅速之調查及公正之
    審理等語（見本院卷第37至41頁、第89至105頁）。
  ㈣相對人國泰世華商業銀行股份有限公司（下稱國泰銀行）表
    示：不同意聲請人免責。請調查聲請人有無消債條例第133
    條不應免責之事由，及聲請人於清算前2年至今有無搭乘國
    內外航線至外、離島旅遊等，以判斷聲請人是否有消債條例
    第134條第4項規定之不免責事由等語（見本院卷第113至114
    頁）。
　㈤相對人台新國際商業銀行股份有限公司（下稱台新銀行）表
    示：不同意聲請人免責。請調查聲請人有無消債條例第133
    條、第134條第4款規定之不免責事由等語（見本院卷第31頁
    ）。
　㈥相對人中國信託商業銀行股份有限公司（下稱中國信託銀行
    ）表示：不同意聲請人免責。請調查聲請人有無消債條例第
    133條、第134條規定之不免責事由，聲請人陳報之每月可處
    分所得，扣除聲請人及其應受扶養者所需生活費用後，已入
    不敷出，疑有未列入收入狀況說明書之財產及收入，符合消
    債條例第134條第8款規定不免責事由等語（見本院卷第33頁
    ）。　　
四、經查：
  ㈠按法院裁定開始清算程序後，債務人有薪資、執行業務所得
    或其他固定收入，扣除自己及依法應受其扶養者所必要生活
    費用之數額後仍有餘額，而普通債權人之分配總額低於債務
    人聲請清算前2年間，可處分所得扣除自己及依法應受其扶
    養者所必要生活費用之數額者，法院應為不免責之裁定；法
    院裁定開始更生程序後，債務人免責前，法院裁定開始清算
    程序，其已進行之更生程序，適於清算程序者，作為清算程
    序之一部；其更生聲請視為清算聲請，消債條例第133條、
    第78條定有明文。從而，審認本件聲請人是否有消債條例第
    133條所定不應予免責之事由，即應符合「於清算程序開始
    後，債務人有薪資、執行業務所得或其他固定收入，扣除自
    己及依法應受其扶養者所必要生活費用之數額後仍有餘額」
    及「普通債權人之分配總額低於債務人聲請清算前2年間，
    可處分所得扣除自己及依法應受其扶養者所必要生活費用之
    數額」此兩要件。經查，本件聲請人主張其於法院裁定開始
    清算程序後，仍無任何工作，每月僅領有低收入戶補助及身
    心障礙補助共計8,000元（本院卷第131頁、第135頁），此
    有聲請人109年所得調件明細表、勞保查詢結果在卷可稽，
    並有新北市政府社會局新北社助字第1090209895號函、勞動
    部勞工保險局保普生字第10960015250號函在卷為證（見本
    院卷第73頁、第77至84頁、清算卷第41頁、第43頁），是聲
    請人之主張應可採信。
  ㈡按債務人必要生活費用，以最近1年衛生福利部或直轄市政府
    所公告當地區每人每月最低生活費1.2倍定之。消債條例第6
    4條之2第1項定有明文。次按債務人聲請更生或清算時所提
    財產及收入狀況說明書，其表明每月必要支出之數額，與本
    條例第64條之2第1項、第2項規定之認定標準相符者，毋庸
    記載原因、種類及提出證明文件。消債條例施行細則第21條
    之1亦有明定。揆諸前揭說明及參以111年度新北市每人每月
    最低生活費用15,800元計算，每人每月生活所必需之費用為
    18,960元（計算式：15,800×1.2＝18,960元）。聲請人主張
    其自清算開始後每月必要生活支出為手機費700元、水電費1
    ,500元、醫療費用1,500元、伙食費4,300元（見本院卷第13
    5頁），合計8,000元，未逾上開數額，應可採信。是以，本
    件聲請人清算開始後每月收入8,000元，於扣除必要生活費
    用及扶養費8,000元後，已無餘額，與消費者債務清理條例
    第133 條前段所定要件不符，自毋庸再就同條後段要件予以
    審酌。從而，本件聲請人無消費者債務清理條例第133 條所
    定不予免責之事由存在，應堪認定。
　㈢又消費者債務清理條例關於清算程序係以免責主義為原則，
    不免責為例外，相對人如主張聲請人有消費者債務清理條例
    第134 條各款所定之行為，自應就聲請人合於上開要件之事
    實，舉證以實其說。相對人遠東銀行雖主張聲請人於清算前
    2年之消費多屬奢侈消費，有消債條例第134 條第4 款所定
    不予免責事由，另相對人國泰銀行、台新銀行亦請求調查聲
    請人有無消債條例第134 條第4 款所定不予免責事由，遠東
    銀行、國泰銀行復提供聲請人於聲請清算前之消費明細供本
    院審酌。然依消債條例第134條第4款規定，應審認聲請人聲
    請清算前2年間即106年7月4日起至108年7月3日間，因消費
    奢侈商品所負債務之總額，是否有逾聲請清算時無擔保及無
    優先權債務之半數而生開始清算之原因。經查，聲請人聲請
    清算時積欠之無擔保及無優先權債務本金總額為877,428元
    ，聲請人於聲請清算前2 年縱有奢侈消費，然其奢侈消費金
    額顯未逾聲請人於聲請清算時無擔保及無優先權債務本金總
    額之半數即438,714元，又上開消費明細亦未詳列具體消費
    項目，故本院無從自上開消費明細得知聲請人購買之商品或
    服務為何，自不得逕認定係屬奢侈性消費。相對人玉山銀行
    、中國信託銀行具狀表明不同意債務人免責，惟其等既未具
    體說明或提出相當事證證明，且本院復查無聲請人有何消費
    者債務清理條例第134 條所列各款之不免責事由，自難認債
    務人有消費者債務清理條例第134 條各款所定之情事，則債
    權人所為前開主張，係屬無據。
五、綜上所述，本件聲請人經法院為終結清算程序之裁定確定，
    既無消費者債務清理條例第133條或第134條各款所定不應免
    責事由存在，自應以裁定免除聲請人之債務，是聲請人聲請
    免責，自應准許，爰裁定如主文。
中　　華　　民　　國　　111 　年　　4 　　月　　21　　日
                  民事第五庭  法　官　黃乃瑩
上為正本係照原本作成。　　　　　　　
如不服本裁定，應於裁定送達後10日內，以書狀向本院提出抗告
，並繳納抗告費新臺幣1千元。　　　　　　　
中　　華　　民　　國　　111 　年　　4 　　月　　21　　日
                              書記官　黃頌棻